最高法院刑事判決　　　　　　　　　　　　　　　　八十八年度台上字第五三四號
　　上　訴　人　甲○○　男
　　　　　　　　乙○○　女
　　　　　　　　丙○○　女
右上訴人等因偽造文書案件，不服台灣高等法院中華民國八十六年四月七日第二審更
審判決 (八十五年度上更(二)字第五九七號，起訴案號：台灣台北地方法院士林分院檢
察署八十一年度偵字第六四九四號) ，提起上訴，本院判決如左：
    主  文
原判決撤銷，發回台灣高等法院。
    理  由
本件原判決認定上訴人甲○○係貿益實業股份有限公司 (下稱貿益公司) 負責人，上
訴人乙○○係貿益公司之業務經理。上訴人丙○○係鹿鼎企業有限公司之負責人。甲
○○及乙○○因進口動物用藥品販賣，缺乏必要證件，遂夥同丙○○基於概括之犯意
聯絡及行為分擔，自民國七十九年二月間起，至八十一年一月間止，以影印之方式連
續變造或偽造前經濟部農業局 (即行政院農業委員會之前身) 核發予天麒股份有限公
司 (下稱天麒公司) ，用以進口動物用藥品之動物藥輸字第四五六九、五一一一、五
六八○、七○○五、七○九五、七三二六、八○五六、一三三三二號「輸入動物用藥
品許可證」 (以下簡稱許可證) 。其中第四五六九號許可證，係將天麒公司取得之許
可證塗抹，再予影印變造；其餘之許可證，因行政院農業委員會並未核發，係將天麒
公司取得之許可證塗抹，再予影印偽造。上訴人甲○○、乙○○並偽刻「天麒股份有
限公司」及「曹昭志」印章，交由丙○○用予偽造天麒公司授權貿益公司進口動物用
藥品之「授權書」、「授權使用書」、「授權使用同意書」，再由丙○○代辦報關進
口業務。丙○○則以「文書處理費用」、「業務費」、「貨物處理費」等名義向貿益
公司收取費用，並將該變造、偽造之許可證及偽造之授權書，分別交由不知情之正璞
報關有限公司 (下稱正璞公司) ，及巨盟、旭隆、翼伸等報關行，持向海關辦理進口
動物用藥品計二十次，足以生損害於前經濟部農業局、天麒公司及曹昭志等情。因而
撤銷第一審判決，改判論處上訴人等共同連續行使偽造私文書，足以生損害於公眾及
他人罪刑，固非無見。
惟查：(一)有罪之判決書，須將認定之犯罪事實詳記於事實欄，然後於理由內逐一說明
其憑以認定之證據，方足為論罪科刑之基礎。原判決認定上訴人等，以影印之方式，
連續變造或偽造前經濟部農業局核發予天麒公司之許可證，用以辦理貿益公司進口動
物用藥品之報關手續。惟委託人乙○○、甲○○ (孿生姊弟) ，與受託人丙○○，雙
方均否認犯罪，並各自指摘係對方變造或偽造天麒公司之許可證，己方不知情。則本
件究竟係何人取得天麒公司之許可證？推由何人下手影印變造、偽造？上訴人等如何
分擔犯罪行為？自應於事實欄詳為記載，並於理由欄逐一說明其憑以認定之證據，方
屬正當，乃原判決事實欄僅籠統記載，上訴人等基於犯意聯絡及行為分擔而變造及偽
造許可證，已有未合。又理由欄雖記載：「甲○○曾服務於天麒公司，……於七十六
年底離職，但其或於回公司，利用公司職員不注意機會予以取出影印，或利用服務天
麒公司期間同事之誼，託不詳姓名同事影印而取得該許可證延長有效期間影本，或以
其他方式取得該影本」云云 (見原判決理由二之(四)) 。似認為許可證影本，係甲○○
返回已離職之天麒公司，盜印取得，但僅止於推測，並未說明其所憑之證據及認定之
理由，亦難昭折服。(二)本件貿益公司共進口動物用藥品二十七筆，前八筆均委託正璞
公司辦理報關手續，其中第一至第七筆皆已順利通關，且通關文件內均無變造、偽造
之許可證，亦無偽造之授權書，已據財政部台北關稅局關員黃永相、法務部調查局北
部地區機動工作組承辦之調查員簡永浚結證在卷，並有各該報關文件影本附卷可稽。
嗣第八筆因故未能順利通關，甲○○、乙○○始委託丙○○辦理，從第八筆起，連同
其後委託丙○○辦理之十九筆，合計二十筆，於報關文件內均有變造或偽造之許可證
，亦有偽造之授權書，已據上訴人等供明在卷，並有各該報關文件影本附卷可憑。上
訴人等雖各執一詞，相互推諉係對方變造、偽造許可證，己方不知情，但究竟何者為
可信？其關鍵在於何人取得天麒公司之許可證，以供變造、偽造。依據卷內第000
0000000號 (即第八筆) 報單顯示，報關日期為七十九年二月六日，關員簽註
欄記載：本案應檢附許可證影本放行。原報單內無許可證影本，因而未放行。甲○○
、乙○○乃找丙○○接辦，而由丙○○於同年月十三日，親筆以天麒公司名義，書寫
授權同意書，內載：「本公司同意將動物藥輸字『第四五六九號』許可證借與貿益實
業股份有限公司辦理進口通關之手續」，有該報單影本在卷可稽，足見該變造之第四
五六九號許可證影本及偽造之同意書，係七十九年二月十三日以後補送。又依據行政
院農業委員會八十二年四月二十八日農牧字第二○五○一五七Ａ號函記載：天麒公
司之第四五六九號許可證，曾於七十九年一月九日核准延長至八十一年二月一日，嗣
該許可證遺失，於七十九年十月十七日登報聲明作廢，並申請補發 (見第一審卷第九
十九至第一○八頁) 。而提出於海關，經變造之第四五六九號許可證影本，係經核准
延長至八十一年二月一日者；反而天麒公司持有之第四五六九號許可證影本，為尚未
辦理延長之舊許可證影本 (見第一審卷第三十四頁) ，足見經核准延長之許可證已流
失在外。查報關文件內之第四五六九號許可證影本，載有「僑泰報關」字樣，而天麒
公司之承辦人吳森栓、卓顯卿一致供稱天麒公司之報關業務均委由僑泰報關行辦理 (
見第一審卷第六十七頁背面、第一三○頁) ，從而經核准延長至八十一年二月一日之
許可證，是否經由僑泰報關行流出？何人與僑泰報關行有接觸？此與何人取得該許可
證加以變造、偽造，至有關係。上訴人甲○○、乙○○亦多次聲請調查該項證據 (見
第一審卷第一三六頁背面、原審上訴卷第四十七頁背面、原審更(一)卷第二十六頁) ；
本院第一次發回意旨，亦曾指出應予調查，乃原審尚未查明，復未說明不予調查之理
由，仍有疏漏。(三)丙○○指稱涉案之許可證影本，係甲○○以電話傳真交伊辦理；甲
○○、乙○○則否認其事。按文件經過傳真，該文件上會留有傳真號碼，依卷內資料
，其中第四五六九號許可證影本有「0000-0000000」字樣；第五一一一、五六八○、
七○○五、七○九五、一三三三二號等許可證影本上均有「0000-0000000」字樣，上
開數字是否為傳真號碼？由何人傳出？此與何人提供變造、偽造之許可證影本，至有
關係，原審未予查明，亦有未合。(四)有罪之判決書，其宣示之主文，與所載之事實及
理由必須互相適合，否則即屬理由矛盾，其判決當然為違背法令。原判決主文諭知偽
造之「曹昭志」署押沒收，但事實欄並未明確記載上訴人等如何偽造曹昭志之署押，
理由欄亦僅說明偽造印章、印文之低度行為，為偽造私文書之高度行為吸收，不另論
罪（見原判決第六頁正面倒數第二、第三行) ，但上訴人等有無偽造曹昭志之署押？
並無一語道及。其主文、事實、理由之記載均不相適合，自屬違背法令。又原判決事
實記載，主管機關未核發第五一一一號許可證，該許可證影本屬於偽造 (見原判決第
二頁背面第三至第七行) ；乃理由卻說明第五一一一號許可證，係核發予東盈實業股
份有限公司 (見原判決第三頁背面第五、第六行) ，事實與理由亦不相適合。再者，
原判決理由已說明，甲○○、乙○○委託正璞公司辦理之報關案件，無許可證及授權
書（見原判決第四頁正面末行及背面首行) ；乃事實卻記載，丙○○將變造、偽造之
許可證及偽造之授權書，交由不知情之正璞公司辦理進口動物用藥品 (見原判決第二
頁背面第九至十二行) ，亦有矛盾。另丙○○已承認巨盟、旭隆等報關行，係伊借牌
經營；而翼伸國際實業有限公司則係伊親自經營之公司 (見第一審卷第五十六頁，原
審更(一)卷第十八頁背面，原審更(二)卷第二十一頁背面) ，原判決認定丙○○利用不知
情之巨盟、旭隆、翼伸等報關行，向海關辦理進口動物用藥品，亦與卷內證據資料，
不相適合。(五)同時、同地行使不同被害人之文書，係一行為觸犯數罪名，應依想像競
合犯規定從一重處斷。原判決認定上訴人等行使變造、偽造之前經濟部農業局許可證
影本，及偽造之天麒公司授權書，向海關辦理進口動物用藥品，如果無訛，自屬一行
為觸犯數罪名，應依想像競合犯規定從一重處斷，方屬正當，乃原判決論以牽連犯，
適用法則亦有不當。(六)已受請求之事項未予判決者，其判決當然為違背法令，刑事訴
訟法第三百七十九條第十二款定有明文。本件經第一審判決後，檢察官對甲○○、乙
○○無罪部分上訴；丙○○亦自行提起上訴，否認犯罪，乃原判決僅在當事人欄將丙
○○列為上訴人即被告，而理由欄對於丙○○之上訴，有無理由，全未論及，亦有已
受請求之事項未予判決之違誤。以上情形，或為上訴意旨指摘所及，或為本院得依職
權調查之事項，應認仍有撤銷發回更審之原因。又丙○○始終坦承，為貿益公司辦理
通關手續，有超收費用情形，其原因何在？是否與本件犯罪有關？於更審時，宜併予
查明。另上訴人等已向海關行使偽造或變造之文書，是否亦足生損害於海關，應併
明。
據上論結，應依刑事訴訟法第三百九十七條、第四百零一條，判決如主文。
中      華      民      國    八十八    年      二      月      四      日
                              最高法院刑事第十一庭
                                  審判長法官  楊  文  翰
                                        法官  陳  正  庸
                                        法官  陳  世  雄
                                        法官  陳  東  誥
                                        法官  張  淳  淙
      右正本證明與原本無異
                                              書  記  官
中      華      民      國    八十八    年      二      月      八      日
                                                                        Ｅ
